【裁判字號】    90,判,1349
【裁判日期】    900802
【裁判案由】    免職
【裁判全文】
最  高  行  政  法  院  判  決                    九十年度判字第一三四九號
    原      告  甲○○
    被      告  內政部警政署
    代  表  人  王進旺
右當事人間因免職事件，原告不服公務人員保障暨培訓委員會中華民國八十八年十二
月二十八日八八公審決字第○一九八號再復審決定，提起行政訴訟，本院判決如左：
    主  文
原告之訴駁回。
訴訟費用由原告負擔。
    事  實
緣原告原係基隆市警察局警員，因涉及中央警察大學民國八十六學年度二年制技術學
系班入學考試舞弊案，被告以其行為破壞紀律，情節重大，以八十七年十二月十四日
警署人字第一○六三一○號函核定免職，並函知台灣省政府警政廳（業於八十八年七
月一日併入內政部警政署）依規定程序辦理，由該廳以八十七年十二月四日警人甲字
第八○九號令發布免職。原告不服，提起復審、再復審，遞遭決定駁回，遂提起行政
訴訟，茲摘兩造訴辯意旨如次：
原告起訴意旨及補充理由略謂：一、被告機關所為之處分係屬違憲處分：被告機關援
引警察人員管理條例第三十一條第一項暨公務人員考績法施行細則第十四條第一項第
七目之一次記二大過專業考績免職為處分依據，然依大法官釋字第二四三號解釋：「
中央或地方機關依公務人員考績法或相關法規之規定，對公務員所為之免職處分，直
接影響其憲法所保障之服公職之權益，受處分之公務員自得行使憲法第十六條訴願及
訴訟之權。」又，釋字第二九八號解釋：「憲法第七十七條規定，公務員之懲戒屬司
法院掌理事項。此項懲戒得視其性質於合理範圍內以法律規定由其長官為之。但關於
足以改變公務員身分或對於公務員有重大影響之懲戒處分，受處分之人得向掌理懲戒
事項之司法機關聲明不服，由該司法機關就原處分是否違法或不當加以審查，以資救
濟。」按上開說明，依公務人員考績法施行細則之一次記二大過專業考績之「免職」
處分，應係屬懲戒處分，自應依憲法第七十七條規定，移付公務人員懲戒委員會依法
懲處，故被告機關對被告所為之一次記二大過專案考績免職處分自屬違憲，應無不合
。（參閱釋字第二九八號解釋大法官李鐘聲一部不同意見書）。二、該免職處分顯違
反憲法公益原則、法律保留及比例原則：(一)被告機關依據警察人員管理條例暨公務人
員考績法施行細則第十四條第一項第二款第七目，認定被告「破壞紀律，情節重大」
，而予以免職。依憲法第七十七條明文規定，司法院掌理公務員之懲戒，其立法意旨
一方面在於為公益之目的，對於公務員之身分權利，可以限制或剝奪，但將公務身分
權利，歸類於特別公益之範圍，為落實公務員身分權利之保障，防止來自行政機關首
長的恣意侵害，乃明定由居於第三者地位之司法機關為之，以確保審查的客觀性，對
公務員之身分權利，提供「制度性的保障」，以落實基本人權的保障，故考績法中所
規定之行政機關對於所屬人員，可不經司法機關之審查程序，逕行依考績法之規定予
以專業考績免職，剝奪其工作權與服公職之權，顯不符憲法精神中之公益原則。(二)行
政法院八十三年判字第二二八九號判決：「．．．次依行政法上之比例原則，行政機
關在選擇達成行政目的之手段行為時，須符合妥當性、必要性及狹義比例性之要求，
否則該行政機關之行為即有違上揭原則，而構成濫用權利之違法。」被告機關所採用
之「公務人員考績法」與「公務員懲戒法」兩者對於公務員懲處規範均具相當性，然
對於兩個以上相同可達成目的的手段可供選擇時，則應選擇對人民侵害最小之手段為
之，對於考績法未經法定審查程序即加以免職之一次記二大過免職規定，其對於公務
員之工作權及服公職權益，顯失其必要性及妥當性；故被告機關未審先判之免職處分
，就憲法所揭櫫之保障人民權利，顯有違憲之虞。(三)又被告機關所引用之公務人員考
績法施行細則第十四條第一項第七目「破壞紀律、情節重大」，均屬於不確定法律概
念之運用，而對於不確定概念之運用本應採法律保留之態度，且「破壞紀律」一詞，
應係指與公務員工作團隊而言，若無任何節制，行政機關即可無限擴張其範圍，對於
公務員權益之保障，即有不週；又行政機關使用過多之不確定法律概念，即令受處分
人受有無法預測之危險，又觀乎本件之系爭事實，非但尚未判決確定，且與原告之團
隊工作紀律全然無關，被告機關援引本款目規定予原告免職處分，當屬違反法律保留
之不當行政處分。(四)又查警察人員之獎懲，早經內政部警政署訂有警察人員懲戒標準
表並於八十二年二月十二日以署人字第一一四九一號函發布，該標準表第六條第一款
規定：「行為粗暴或行為不檢，影響警譽，情節重大。」第二款規定：「循情失職或
擅離職守，貽誤公務等」第三款規定：「違抗命令或誣控侮辱，威脅長官者」第十四
款規定：「對地方重大治安事件疏於防範或處理失當，致生不良後果有虧職守者。」
上開各款情節與原告所涉行賄罪嫌（尚未判決確定）相較，其對公務之不良影響實有
過之而無不及，然依上揭標準表第六款規定，亦僅記一大過之處分，顯見原決定機關
對於原告之免職處分實有違反行政法之比例原則。三、被告機關違反行政法之公平原
則：(一)按依警察人員管理條例第二十九條規定，除違法失職情節重大者，其主管機關
始得依職權予以停職外，餘均應俟司法偵查終結提起公訴後，或係被通緝、羈押者，
亦或經判處有期徒刑以上之刑，未宣告緩刑或得易科罰金者，始得予以停職，原告所
涉僅行賄罪嫌，亦未遭羈押或通緝，本應俟偵審終結情形再議。(二)而行政機關對於類
似事件本應為同一處理標準，然查，涉周人蔘電玩弊案如陳衍敏等多名高階警官，亦
均依警察人員管理條例第二十九條規定辦理，起訴後再予停職，且經一、二審法院審
理均判處重刑，亦未遭免職，現仍於停職中；本件被告機關則不問各員涉案情形如何
，一律依警察人員管理條例第十四條第一項第二款第七目規定，核定免職，顯因官階
不同而處理標準不一，確屬不當。另同案涉案人莫民德係台北市消防局警員，惟查其
所受之處分係「停職」，而非「免職」，一案懲處方式迥異之大，被告機關顯然違反
行政法之公平原則。(三)又涉及周人蔘電玩弊案之多名高階警官，所涉係最重本刑為無
期徒刑或十年以上有期徒刑之貪瀆案件，對警察之影響、警察團體之傷害及對社會、
國家之危害，實有倍於本案，況渠等業經一、二審法院重刑，仍未免職；而本件原告
所涉及僅係最重本刑一年以上、七年以下有期徒刑之行賄罪，雖現已遭檢察官起訴，
然未受判決確定，即遭免職，顯違反比例原則，被告機關未依法辦理，將涉案者一律
免職，未審先判，不僅不當，違法處分甚為明顯；又違法剝奪原告之工作權，亦違反
憲法保障人民工作權之原則。四、警察人員亦應享有憲法平等原則之保障：警察人員
的工作特性具有與一般公務人員較多之複雜性、不確定性、危險性與誘惑性，在內部
管理經營關係上，比一般公務人員有較高的道德期許，然在免職的條件原因上，因涉
及憲法上基本身分權、工作權的保障，對全體公務員而言，應有同樣事件、同樣處理
之平等原則之適用，而不應獨對警察人員課予過苛之處分。銓部八十五年五月二十
日八五台中甄二字第一三○○九一五號函：「．．．各機關所訂定之專業人員懲標
準、獎懲案件處理辦法或應（得）予停職等單行規定，是否過於嚴苛，請參照保障公
務人員權利之意旨，做適當之檢討與修正，用以保障公務人員服公職之權利。」又內
政部警政署八十五年六月二十二日召開專案小組會議議決：「各警察機關嗣後處理員
警違反法規（紀）案件，以事涉當事人權益，應秉持『依法』、『公平』原則審慎處
理」；按上開說明，本件被告機關以原告「破壞紀律、情節重大」予以免職，顯係行
政主管長官一時為平息民心，以壯士斷腕之手段，超越法律之界限，使當事者蒙受法
律所規範程序以外之不利益處分，應屬不當。五、被告就所謂之事實認定，其所憑者
為主嫌郭振源於警訊時之調查筆錄及原告測謊記錄兩者，同時並爰依桃園地檢署之起
訴書及桃園地方法院第一審之判決書，使率爾逕稱原告行賄舞弊之行為灼然明確，洵
堪認定。然經查本案雖經第一審判決，而原告依法己提出第二審上訴救濟程序，而在
尚未得終局之確定判決前，被告何以得逕自斷然認定原告之行賄舞弊之行為「洵堪認
定」。又退而言之，如經司法上訴審理後，原告經判無罪時，被告所言之「洵堪認定
」是否仍依然存在？法之所設訴訟程序，其目的之一，係在於對事實存在與否，需予
以明確及嚴謹之認定，今被告對原告指摘之犯罪事實，在尚未經司法審理終局確定前
，便如此斷稱，擅斷至極。次者，被告稱有主嫌郭振源於偵查中之自白，指原告係透
過警大教師陳祥葳行賄及原告未通過測謊乙事，經查刑事案全卷，自始皆未見陳祥葳
自白或承認原告有透過其向主嫌郭振源行賄。郭振源除於偵訊時自白外，於審理時除
對其他同案被告外，對原告有向其行賄之情事，則予以否認。主嫌郭振源於偵訊中之
自白，依法不得作為有罪判決之唯一證據，仍應調查其他必要之證據，以察是否與事
實相符，此為刑事訴訟法第一百五十六條第二項所明定，因此就被告對原告所謂行賄
舞弊之事實引據認定，不無疑義。尤被告次引原告未通過測謊儀器以為其他必要之證
據，更有謬誤，因利用儀器測謊所得之結果，並不能作為直接證據，僅得為按證據之
補強性法則予以採用，此亦最高法院八十八年度台上字第二九三六號判決要旨所示。
另者，利用儀器測謊所得之結果，事實上因受測人之生理或心理上因素，例如：疾病
、憂鬱傾向．．等，產生很大之誤差。且測謊並非測驗有無說謊，其最主要是測驗心
理認知感受之程度，此之論點於學理上及刑事鑑識實務皆是予以承認。因此被告如依
此而斷稱原告行為洵堪認定，未免科學過頭。再者，測謊技術發展至今尚無可為百分
之百無誤之技術或儀器，何以被告得僅憑不得作為有罪判決唯一證據之偵訊自白及尚
不可為百分之百無誤差之測謊表圖，而逕對原告擅言事證明確，洵堪認定。尤有甚者
，即測謊所得之表圖尚未經嚴格辯證。另者，對被告所言之原告答案卡明顯遭塗改乙
事，警大刑事科學研究委員會之鑑定結果，該校八十七年十一月二十五日（八七）校
科字第八七五六三二函言就塗改部份稱有差異，而後於警大八十八年六月三十日（八
八）校教字第八八二六八○號函，又稱「無法分析其成分，故已無法明確鑑定扣案答
案卡之更改題號」，此兩份不同之說法，本身即存有矛盾，何以被告得取之斷言原告
答案卡明顯係由他人塗改。六、就被告之法律適用上，其據公務員服務法第二十二條
規定，對於違反公務人員服務法之懲處，及行政命令兩則即行政院人事行政局七十三
年十一月六日七三局參字第二七六四七號函和被告機關自行頒行之「端正警察風紀實
施計劃」規定，認為原告行為已達公務人員考績法乙次得記二大過之情事，而爰依警
察人員管理條例第三十一條第一項第一款之規定予以免職，就被告於答辯書上稱其如
此之作為係依法採取適當之行政處分，並未違反平等原則，及為淨化警察陣容，端正
警察風紀，爰決議採壯土斷腕措施，以為重建．．．云云，對此，實不知被告是民主
法治國家下之警政署，還是神權君主國家下之警政署，是依法行政重要呢？還是為顧
及機關面子重要，是依法懲處為主呢？還是重建警察形象，壯士斷腕為主？實有令人
時空倒錯之感，即被告不斷言稱彼係依法處分，那不得不有疑義存在，首先按公務人
員任用法第三十二條之規定．．．警察人員之任用．．．，另以法律定之。．．．」
則復依警察人員管理條例第二條：「警察人員之管理依本條例之規定，條例未規定者
，適用有關法律之規定。」即以明訂警察人員管理之依據，復按同條例第二十九條第
一項第二款規定：「警察人員涉嫌貪污罪、瀆職罪、盜匪罪，經提起公訴者」依該條
係「應」即停職，另同條例第三十一條第一項第三款之規定犯貪污罪，盜匪罪經有罪
判決確定者，則應予以免職，今被告既然認定原告貪舞弊之行為洵堪認定，何以對
原告未依警察人員管理條例第二十九條第一項之明訂應即處以停職，俟判決確定後，
再依同條例第三十一條所明定予以免職。反而棄同條例第二十九條及三十一條之明定
條文，逕行發揮之行政裁量權，認定原告有公務人員考績法所訂之乙次記兩大過之情
事，而予以免職。甚進而於答辯書中言，其他違法犯紀之員警案情均不同，縱有類似
，亦不完全相同，處理情形自然有異，並未違反相當性原則，如依被告所言之「本質
相同、同其處理；本質相異、異其處理」之法理，則就周人蔘電玩弊案，所涉之眾多
官警其所涉之罪亦皆為貪罪，被告則依法對彼等予以先行停職，而今原告所犯者又
為何罪？是貪罪呢？還是他罪呢？方是被告對第一審之判決即己認定是有罪之「確
定」判決呢？吾人實不得不認為被告所謂之差異，應是被處分人之官階差異，更有謬
誤者是被告棄法之優位不用，而另引兩則行政命令優位於法律之位階而予以適用，近
乎荒誕。行政權膨脹到如此程度，這難道是吾人所謂之比例原則嗎？七、憲法第十八
條規定人民有服公職之權利，其範圍應包含對公務人員權益之保護，而公務人員考績
法之免職懲處，其為限制人民服公職之權利，實質上係為懲戒處分，其之構成要件應
由法律定之方符憲法二十三條之意旨。又懲戒處分之構成要件其意義需非難以理解，
且為一般受規範者所得預見，並可經由司法審查加以確認，方符法律明確性原則。今
被告逕依公務人員考績法之規定以銓部所定之不確定抽象法律概念條文，直接認定
原告已有乙次記兩大過之情事，而予以免職，其所依據之法令，經司法院釋字第四九
一號解釋為違憲。因此，被告所引之依據即無有效之立足存在。請求判決撤銷原處分
、復審及再復審決定等語。
被告答辯意旨略謂：一、查警察人員管理條例第二條：「警察人員之管理，依本條例
之規定，本條例未規定者，適用有關法律之規定。」、第三十一條第一項第一款規定
：「警察人員有公務人員考績法規所定一次記二大過情事之一者，主管機關應予以免
職。」及公務人員考績法施行細則第十四條第一項第二款第七目規定：「挑撥離間或
破壞紀律，情節重大者，一次記二大過。」是以依上開規定，警察人員如有破壞紀律
，情節重大之行為，主管機關即應予以免職，合先明。二、原告雖矢口否認涉及中
央警察大學八十六學年度二年制技術學系班入學考試舞弊，惟經刑事警察局調查，原
告電腦答案卡明顯遭塗改（英文五十題，竄改十四題），並有舞弊主嫌之該校原電算
中心代主任郭振源於偵查時指證，原告係透過該校教師陳祥葳（原名陳國興）行賄，
嗣於電腦終端機直接擇題竄改其電腦答案卡答案，直至成績達錄取標準，於放榜後再
行抽出原始電腦答案卡，塗改為與竄改內容相同之答案，俾使原告得以順利錄取；又
原告經刑事警察局以科學儀器測謊，並未通過測謊，且經檢察官偵查終結提起公訴，
並經桃園地方法院判處有期徒刑壹年拾月，褫奪公權肆年在案，事證灼然明確，原告
行賄舞弊之行為洵堪認定。三、中央警察大學為我國警察幹部人才培育之搖籃，該校
學生畢業後即派任巡官或分隊長等同職序職務，即為基層員警執法之領導與模範者，
其品德操守攸關警察聲譽與形象甚鉅，亦關係社會治安之良窳，是以該校學生之素質
與能力須嚴格篩選控管，不容濫竽充數者蒙混其間，故該校入學考試之公正性，不許
有所誤差；而進入該校就讀，已成為當前基層員警晉升警官之唯一管道，為所有基層
員警之最大希望與理想，其應試者甚眾，競爭極為激烈，多數員警於繁重勤務之餘，
準備應試不敢稍懈，是以該校入學考試之公平性，亦絕不容破壞。按原告身為警察人
員，本應以取締非法為職責，卻知法犯法，圖以不法手段仲介行賄取得考試及格資格
，不僅影響平日盡忠職守、堅守崗位之基層員警參加考試之權益，更破壞考試制度之
公正性與公平性，其行為除已違反公務員服務法第五條有關公務員應誠實清廉、謹慎
勤勉之規定外，亦有損警紀及警譽，核屬品德操守上之重大瑕疵。被告為整飭警紀，
審酌原告行為，破壞紀律，情節重大，爰依警察人員管理條例第三十一條第一項第一
款及公務人員考績法施行細則第十四條第一項第二款第七目等規定，從嚴從重追究其
行政責任，認事用法，並無不當。四、原告援引大法官會議第二四三號及第二九八號
解釋，認被告所為之處分係屬違憲處分，惟揆諸大法官會議第二四三及二九八號解釋
意旨，乃行政機關對公務員所為之免職處分，直接影響其憲法所保障之服公職權益，
受處分之公務員自得行使憲法第十六條訴願及訴訟之權，以為行政救濟。按公務人員
保障法第一條：「為保障公務員之權益，特制定本法。本法未規定者。適用其他有關
法律之規定。」及同法第十九條、第二十二條規定，公務員不服復審機關所為之復審
決定，得於收受復審決定書之次日起三十日內，向公務人員保障暨培訓委員會提起再
復審，又復審、再復審之程序，除本法另有規定外，準用訴願法之規定，本案被告依
法律優位原則，援引首揭警察人員管理條例第三十一條第一項第一款規定，核定原告
免職，原告亦依上開公務人員保障法規定提起復審、再復審之行政救濟，並無與前開
大法官會議解釋相左，亦無違憲情事。五、依公務員服務法第二十二條規定：「公務
員有違反本法者，應按情節輕重，分別予以懲處，其觸犯刑事法令者，並依各該法令
處罰。」及行政院人事行政局七十三年十一月六日七三局參字第二七六四七號函釋略
以：「公務人員涉嫌刑案於移送法辦時，須隨即檢討其行政責任，如行政方面違失情
節重大，符合公務人員考績法及其施行細則或專業人員獎懲標準一次記二大過之規定
，則應辦理專案考績予以免職。」次依被告頒行「端正警察風紀實施計畫」規定，違
反警察紀律行為，分為違反工作、生活及品操風紀等三項，違反品操風紀者，加重記
二大過免職，其他違反風紀重點要求，情節重大者，均依警察人員管理條例、警察人
員獎懲標準表及公務人員考績法施行細則等規定，從重懲處。按八十六年五月二十一
日修正公布之警察人員管理條例第二條及第三十一條第一項第一款規定，暨依法律優
位原則，警察人員優先適用警察人員管理條例，警察人員有公務人員考績法規所定一
次記二大過之情事之一者，應逕予免職。是以該條例修正後，警察人員已無一次記二
大過辦理專案考績免職之適用，如行為已符合公務人員考績法施行細則第十四條第一
項第二款所定一次記二大過之情事者，均由被告依特別法規定逕予免職。此次中央警
察大學新生入學考試舞弊案，因涉案人數多達八十人以上，震驚社會大眾，警察聲譽
為之蒙羞，被告為淨化警察陣容，端正警察風紀，爰決議採取壯士斷腕之措施，以重
建優良警察形象。另依「刑懲並行」原則云云，公務人員行政責任之有無，係以是否
違反公務人員相關人事法規作審究，而非以其刑事責任之有無為唯一準據。原告所稱
違反憲法公益原則、法律保留原則、比例原則云云，顯係卸責之詞，核無可採。六、
查臺灣警察專科學校學生獎懲實施要點第十一條第六款規定：「考試時違反考試規則
，情節重大者，勒令退學。」又查中央警察大學學員生獎懲規則第十六條第十一款及
第十二款規定：「入學考試舞弊，於入學後經查明屬實者，開除學籍」、「校內考試
舞弊者，勒令退學」。原告已由警校畢業，明知考試舞弊之嚴重性，仍心存僥倖，以
身試法，被告對於涉案之現職警察人員，依法予以斷然淘汰，與臺灣警察專科學校及
中央警察大學依校規從嚴處分，懲處標準一致。況且被告對違法犯紀之員警，依法審
究行政責任，係衡酌其行為，於涵攝事實與法律條文時，作行政判斷，若符合公務人
員考績法規所定一次記二大過情事之一者，即依規定予以免職，並無就其他處分作選
擇性裁量；又違法犯紀之員警所涉案情均不同，縱有類似，亦不完全相同，處理情形
自然有異，依「本質相同，同其處理；本質相異，異其處理」之法理，並未違反相當
性原則；另按個案情節輕重，事證明確與否，考量維護警察團體之公益，因應國家社
會之期望，依法採取適當之行政處分，亦未違反平等原則。故原告指稱違反上開原則
，洵屬誤解，不足採信。七、綜上結論，本件原告之訴為無理由，建請判決駁回原告
之訴等語。
    理  由
按警察人員管理條例第二條規定：「警察人員之管理，依本條例之規定，本條例未規
定者，適用有關法律之規定。」同條例第三十一條第一項第一款規定：「警察人員有
左列各款情形之一者，主管機關應予以免職：一、公務人員考績法規所定一次記二大
過情事之一者。．．．」再按公務人員考績法施行細則第十四條第一項第二款第七目
規定：「本法第十二條第一項第二款所稱『專案考績』一次記二大功、二大過之標準
，依左列規定．．．二、有左列情形之一者，一次記二大過．．．（七）挑撥離間或
破壞紀律，情節重大者。．．．」另按公務員服務法第五條規定：「公務人員應誠實
清廉，謹慎勤勉．．．。」本件原告因涉及中央警察大學八十六學年度二年制技術學
系班入學考試舞弊案，經被告認破壞紀律，情節重大，核定免職。原告不服，循序起
訴主張：被告所為之處分係違憲處分；該免職處分顯然違反憲法公益原則、法律保留
及比例原則；亦違反行政法之公平原則；警察人員亦應享有憲法平等原則之保障；主
嫌郭振源之自白及測謊表圖，均不得作為直接證據；適用行政命令棄法律之優位而不
用，有違比例原則；其所適用之法令，經司法院釋字第四一九號解釋為違憲云云。惟
查：原告透過該校教師陳祥葳行賄，由該校原電算中心代主任郭振源於電腦終端機直
接擇題竄改其電腦答案卡答案，直至成績達錄取標準，於放榜後再行抽出原始電腦答
案卡，塗改為與竄改內容相同之答案，俾使原告錄取，業據主嫌郭振源所涉刑事案件
於偵查中供述在案，原告經刑事警察局以科學儀器測謊，並未通過測謊；而原告電腦
答案卡明顯遭塗改（英文五十題，竄改十四題），亦經刑事警察局調查明確；原告復
經台灣桃園地方法院判處有期徒刑一年十月，褫奪公權四年。其行賄舞弊之行為，除
主嫌之自白、測謊表圖外，並有其他事證，足以佐證。次查，警察人員管理條例係公
務人員考績法之特別法，有關警察人員應予免職之要件，自應優先適用該條例之有關
規定。警察人員管理條例第三十一條第一項第三款固未將行賄罪列入，但此僅不得單
獨以觸犯行賄為由免職。所為如有同條第三十一條第一項第一款規定依公務人員考績
法規所定一次記二大過情事之一者，即應予以免職。又按警察人員管理條例第二十九
條第一項列舉五款應即停職之事由，第二項明定其他違法失職情節重大者，亦得予以
停職，以概括列舉以外之事由，是構成停職之原因，甚為廣泛。與同條例第三十一條
規定應予以免職之情形，限於同條第一項列舉之十一款事由，別無概括性規定者，並
不相同。對照停職與免職之列舉事由，同屬規範觸犯刑事罪名者，前者僅須經提起公
訴（第一至三款），或經判決有期徒刑以上之刑未宣告緩刑或得易科罰金（第四款）
，或被通緝、押（第五款）者，即屬之；後者則須經有罪判決確定（第二至五款）
，或被通緝逾六個月未撤銷通緝（第六款）者，始構成。其間輕重之衡量，亦不相同
。至於免職事由中，另有無關觸犯刑事罪名之情形者，亦無非基於維護警紀及警譽之
需要，乃依立法裁量予以訂入。以上事由，均屬警察人員平時考核之項目，作為行政
上懲處之依據，無關刑事責任之輕重。再查，司法院釋字第四一九號解釋固已闡明依
公務人員考績法或相關法規（即警察人員管理條例）之規定對公務人員所為免職之懲
處處分，實質上屬於懲戒處分，其構成要件應由法律定之，方符憲法第二十三條之意
旨，惟依該解釋意旨，相關法令與該解釋不符部分，應自該解釋公布之日（即八十八
年十月十五日）起，至遲於屆滿二年時失其效力，並非即時失效。被告以中央警察大
學為我國警察幹部人才培育之搖籃，該校學生畢業後即派任巡官或分隊長等職序職務
，即為基層員警執法之領導與模範者，其品德操守攸關警察聲譽與形象甚鉅，亦關係
社會治安之良窳，故該校入學考試之公正性，不許有所誤差；而進入該校就讀，已成
為當前基層員警晉升警官之唯一管道，是以該校入學考試之公平性，亦絕不容破壞。
原告身為警察人員，本應以取締非法為職責，卻知法犯法，以不法手段行賄取得考試
及格資格，不僅影響盡忠職守、堅守崗位之基層員警參加考試之權益，更破壞考試制
度之公正性與公平性。其行為除已違反公務員服務法第五條之規定外，亦有損警紀及
警譽，品德操守顯有重大瑕疵，乃認定構成破壞紀律，情節重大之要件，而審酌本件
中央警察大學新生入學考試舞弊案，涉案人數多達八十人以上，震驚社會大眾，警察
聲譽為之蒙羞，為淨化警察陣容，端正警察風紀，於相關法令未依司法院釋字第四九
一號解釋修正前，依警察人員管理條例第三十一條第一項第一款及公務人員考績法施
行細則第十四條第一項第二款第七目等規定，從嚴從重追究原告之行政責任，予以免
職之處分，業已審酌其處分之合法性、必要性及妥適性，要難認其係違憲處分，或有
違公益原則、法律保留、或比例原則。原告指其所為較停職事由為輕，被告未移付公
務員懲戒委員會懲處，竟逕予免職，有違上述原則云云，亦不足採。至原告所舉涉及
周人蔘電玩弊案等多名高階警官均於起訴後再予停職，經一、二審判處重刑，亦未遭
免職，較之本案，一律免職，顯違反行政法之公平原則及平等原則云云。因該電玩弊
案係屬他案，其違法犯紀之員警所涉案情與本件並非完全相同，其處理情形自然有異
，尚難比附援引認為本件逕為免職之處分有失公平或違反平等原則。另依「刑懲並行
」原則，公務人員行政責任之有無，係以是否違反公務人員相關人事法規為斷，非以
刑事責任之有無為唯一準據，是原告主張原免職處分於本案終局裁判確定前即逕付執
行，顯有違法云云，亦無足採。綜上所述，被告所為核定原告免職之處分，於法尚無
不合。復審、再復審決定遞予維持俱無違誤。原告起訴意旨非有理由，應予駁回。
據上論結，本件原告之訴為無理由，爰依行政訴訟法施行法第二條、行政訴訟法第九
十八條第三項前段，判決如主文。
中    華    民    國      九十      年      八        月      二        日
                    最 高 行 政 法 院  第 五 庭
                                審 判 長 法  官      廖  政  雄
                                         法  官      趙  永  康
                                         法  官      林  清  祥
                                         法  官      鍾  耀  光
                                         法  官      姜  仁  脩
右  正  本  證  明  與  原  本  無  異
                                         法院書記官  張  雅  琴
中    華    民    國      九十      年      八        月      六        日


司法院資訊處製作；財團法人民間司法改革基金會備份。
